臺灣新北地方法院民事判決　　　　　　 108年度訴字第2324號

原　　　告　李初惠　

　　　　　　李雪美　
　　　　　　李雪玲　
　　　　　　李雪芳　
　　　　　　葉木中　
共　　　同
訴訟代理人　曾信嘉律師
複 代理 人　陳敬如律師 
被　　　告　粟金珠　
訴訟代理人　黃柏嘉律師
　　　　　　王秉信律師
追加被告　　粟秀霞　

　　　　　　粟桂蘭　

上列當事人間請求拆屋還地等事件，經本院於民國110 年11月16
日言詞辯論終結，判決如下：
    主      文
被告應將坐落於新北市○○區○○段000 地號土地如附圖所示21
6 ⑴部分面積32.48 平方公尺之地上物拆除，將上開土地騰空返
還原告全體。
訴訟費用由被告連帶負擔。
本判決第一項於原告以新臺幣1,364,160 元供擔保後，得為假執
行。但被告如以新臺幣4,092480元為原告預供擔保後，得免為假
執行。
    事實及理由
壹、程序方面：
一、按訴狀送達後，原告不得將原訴變更或追加他訴，但請求之
    基礎事實同一者；擴張或減縮應受判決事項之聲明者，不在
    此限，民事訴訟法第255 條第1 項但書第2 、3 款定有明文
    。所謂請求之基礎事實同一，係指變更或追加之訴與原訴之
    主要爭點有其共同性，各請求利益之主張在社會生活上可認
    為同一或關連，而就原請求之訴訟及證據資料，於審理繼續
    進行在相當程度範圍內具有同一性或一體性，得期待於後請
    求之審理予以利用，俾先後兩請求在同一程序得加以解決，
    避免重複審理，進而為統一解決紛爭者，即屬之，最高法院
    95年度台上字第1573號判決可資參照。經查，本件原告原起
    訴時以「粟金珠」為被告，且先位聲明為：「一、被告應將
    坐落於新北市○○區○○段000 地號土地（下稱系爭土地）
    之地上物（如附件2 〈即本院卷㈠第23頁〉所示編號A 部分
    所示，實際面積以測量結果為準）拆除，並將上開土地騰空
    返還原告全體。」及備位聲明為：「一、酌定兩造租用系爭
    土地之租地建屋契約之存續期間。」（見本院卷㈠第11至12
    頁），嗣以民事準備狀變更先位聲明為：「一、被告應將系
    爭土地如附圖（即本判決附圖，下稱附圖）所示216⑴ 部分
    面積32.48 平方公尺之地上物拆除，將上開土地騰空返還原
    告全體。」及變更備位聲明為：「一、酌定兩造租用系爭土
    地之租地建屋契約之存續期間。二、被告自民事準備狀繕本
    送達翌日起至備位聲明第一項存續期間屆至為止，應按年給
    付原告就系爭土地依當年度申報地價10% 計算之地租。」（
    見本院卷㈠第199 至200 頁），以及以民事追加被告狀追加
    被告「粟秀霞」、民事追加被告暨陳報狀追加被告「粟桂蘭
    」（見本院卷㈡第89至90、189 至190 頁），因原告所為聲
    明之變更，與原訴屬基於同一紛爭事實，二者之訴訟及證據
    資料有其社會事實上之共通性及關聯性，原已進行過之訴訟
    資料與證據資料亦有於變更之訴繼續使用之可能性及價值，
    宜利用同一訴訟程序加以審理，藉以一次解決本件紛爭，俾
    符訴訟經濟要求，揆諸前揭規定，原告之變更，於法並無不
    合，應予准許。
二、按言詞辯論期日，當事人之一造不到場者，得依到場當事人
    之聲請，由其一造辯論而為判決，民事訴訟法第385 條第1
    項前段定有明文。本件被告粟秀霞、粟桂蘭經合法通知，均
    未於最後言詞辯論期日到場，且核無同法第386 條所列各款
    情形，爰依原告之聲請及上開規定，由其一造辯論而為判決
    。
貳、實體方面：
一、原告方面：
㈠、原告為系爭土地之所有權人，而原告之先祖李老獅、李楊扁
    於日治時期曾僱用長工種植黃枝花，為體恤渠等工作之辛勞
    ，應長工要求出借系爭土地予長工自行利用竹木搭建草寮休
    憩，至台灣光復後，該草寮因經歷多次颱風而有傾倒破損，
    李老獅及李楊扁遂同意長工改以磚瓦興建現門牌號碼：新北
    市○○區○○路00巷00號房屋（未辦保存登記，下稱系爭房
    屋），並自40年後開始以白米之市價收取地租，而有租地建
    屋契約（下稱系爭租約）。時至今日，系爭土地由原告因繼
    承取得，而系爭房屋現事實上處分權人為被告。
㈡、先位之訴部分：
　　原告主張依土地法第103 條第1 款規定終止租約，並依民法
    第455 條、第767 條第1 項前段、中段規定，請求被告拆屋
    還地：
１、徵諸系爭租約之目的及期限，且於締約之初也有告知長工房
    屋整修或改建需先取得地主之同意，遷出或不須居住時需將
    土地歸還地主，雖因原告之先祖識字不多皆為口頭約定，但
    依當事人真意，系爭房屋應不得轉讓，且租期至系爭房屋起
    建後之原始狀態不堪使用為止。惟，長工即房屋事實上處分
    權人未告知地主即擅自轉讓系爭房屋獲利，或擅自整修房屋
    試圖延長使用年限，導致地主直到要收取租金時才得知房屋
    已轉手或整修而不及阻止，系爭房屋如有任何整修、改建之
    情形都是未經原告及先人之同意。則系爭租約之期間仍應「
    以承租當時所建房屋之通常使用判斷不堪使用」為止。而系
    爭租約成立之時識字率不普及而無書面，但系爭房屋之門牌
    係於47年7 月10日初次設籍，由於必定是先有房屋始能設戶
    籍，可見系爭租約及系爭房屋於47年7 月10日前即已存在，
    迄今已存續逾62年，且本件囑託社團法人新北市土木技師公
    會辦理之鑑定報告書（下稱系爭鑑定）亦肯認系爭房屋是於
    47年興建。原告已明確向被告為終止租約並拆屋還地之意思
    ，自無法得出原告有與被告繼續系爭租約或另訂租約之意思
    。然因被告拒絕拆屋還地起系爭房屋仍繼續使用土地，原告
    終止系爭租約後，除得收取計算至系爭租約終止日為止尚未
    收取之108 年度部分租金外，並得收取終止後相當於租金之
    不當得利。故原告李雪芳於109 年1 月13日收取新臺幣（下
    同）25,000元，此金錢給付之法律性質，可兼含系爭租約終
    止前之租金以及系爭租約終止後相當於租金之不當得利。嗣
    於110 年間被告仍未自行拆屋還地，原告欲收取109 年間無
    權使用系爭土地所生的相當於租金之不當得利，且為避免被
    告誤會此次收取金錢之性質，原告寫明兩造因本件拆屋還地
    訴訟涉訟中、此次收取之金錢性質為相當於租金之不當得利
    等語之收據，但被告拒絕收取該收據，原告即未向被告收取
    任何金錢，迄今亦未領取被告委由吳美玲所提存之款項。
２、因此，系爭房屋於原告終止系爭租約之意思表示或者遲至本
    件鑑定單位於109 年11月9 日勘驗當日已不堪使用。原告依
    土地法第103 條第1 款終止系爭租約所示並收回系爭土地，
    且依民法第455 條及第767 條第1 項前、中段規定，請求被
    告拆屋還地。
㈢、備位之訴部分：
１、原告主張類推適用民法第833 條之1 請求法院酌定系爭租約
    至111 年1 月1 為止：系爭租約存續期間至少已達62年，系
    爭租約雖為未辦理地上權登記之租地建屋契約，但因存續期
    間早已超過20年，而得類推適用民法第833 條之1 請求酌定
    租賃存續期間之要件。原告之先祖成立系爭租約之目的係為
    供長工從事黃枝花種植之餘有休息之處所，然今被告因贈與
    取得系爭房屋，兩造並不存在類似的僱傭關係，可認系爭租
    約成立之目的亦已不復存在，且系爭房屋現值僅12,300元，
    經濟價值甚低；然系爭土地位置交通位置及生活機能良好，
    土地利用價值甚高，且系爭鑑定報告就系爭房屋經整修之「
    現況」所為之建築物耐震能力評估，系爭房屋現況耐震能力
    為24.003，尚有疑慮，明顯低於現行要求之耐震能力；系爭
    房屋除本身結構老舊有安全疑慮外，其坐落之龍濱路43巷巷
    寬僅兩米，屬於新北市政府消防局列管之狹小巷道火災搶救
    不易地區，且該巷弄兩側均為老舊連楝式建築，倘不幸發生
    房屋結構老舊導致傾倒、走火等情形，更增人身財產之風險
    ，系爭房屋現況下恐已不適合繼續供人居住所用。綜合上情
    及兼顧兩造之公平，近兩年之存續期間足以供被告整頓，類
    推適用民法第833 條之1 規定酌定系爭租約之存續期間。
２、原告依民法第227 條之2 、第442 條、第439 條規定，請求
    被告自民事準備狀繕本送達之翌日起按年給付依當年度申報
    地價10% 計算之租金：
    系爭租約係租地建屋契約，又系爭土地附近有兩個捷運站，
    且緊鄰臺北橋，交通位置良好，生活、文教機能亦佳，就10
    7 年度而言，當年度系爭土地之年地租為25,000元，遠低於
    依土地法第105 條準用第97條第1 項以申報地價年息10% 計
    算之71,120元，亦低於以107 年度土地之「當地一般租金標
    準」計算之35,560 元。可見，系爭土地原租金為25,000元/
    年實在過低，原告更須按年繳納地價稅，而有調整之必要，
    且系爭土地89年至109 年地價，在近20年間，系爭土地價值
    確實不可同日而語。因此，參酌前述系爭土地使用價值及使
    用狀況，維持原租金對原告顯有不公，原告依民法第227 條
    之2 第1 項、第442 條、439 條，請求酌定系爭土地當年度
    申報地價款所年息10% 之租金併請求被告按年給付。
㈣、併聲明：
１、先位聲明：
⑴、被告應將坐落於系爭土地如附圖所示216 ⑴部分面積32.48
    平方公尺之地上物拆除，將上開土地騰空返還原告全體。
⑵、訴訟費用由被告負擔。
⑶、願供擔保請准宣告假執行。
２、備位聲明：
⑴、酌定兩造租用系爭土地之租地建屋契約之存續期間。
⑵、被告自民事準備狀繕本送達翌日起至備位聲明第一項存續期
    間屆至為止，應按年給付原告就系爭土地依當年度申報地價
    10% 計算之地租。
⑶、訴訟費用由被告負擔。
二、被告方面：
㈠、粟金珠部分：
１、先位之訴答辯：
⑴、兩造間有不定期限之租地建屋契約，且無土地法第103 條得
    收回土地之法定事由，原告以108 年6 月28日律師函為終止
    租約之意思表示自不生效力，況粟金珠仍如期給付108 年度
    之地租，至109 年度之地租，原告雖不願收受，亦經粟金珠
    辦理提存，粟金珠有合法占有權源。
⑵、系爭房屋未達不堪使用之狀況，屋況良好，供粟金珠一家居
    住，並非破舊不堪使用，更無「超過耐用年數許久」、「且
    實際情形已甚為破舊」之情形，系爭租約並未消滅。
⑶、系爭租約並未限制租賃物之使用方法，亦未限制系爭房屋加
    、改建，且縱有加、改建，亦與租地建屋之性質無違，並原
    告收租簽收據時，均親至現場，亦未曾異議而繼續收租、漲
    租，可見原告有同意之意思，本諸民法第451 條規定意旨，
    應視為以增改建物不堪使用為期限而新成立租賃關係，而非
    僅為單純之沉默，且鑑定報告記載系爭房屋構造主體均為1B
    磚牆，僅「其中屋頂、門窗、隔間內牆面、地坪與天花板等
    有更換建材情形」，粟金珠僅為部分整修，與契約目的並無
    不合。
２、備位之訴答辯：
⑴、租地建屋未定租賃期限時，應認定至建物不堪使用，屬「定
    期租賃」與民法第833 條之1 規定不合，亦不得類推適用。
    縱得類推適用該規定，但系爭房屋並非破舊不堪使用，亦無
    定其租賃契約之存續期間之必要。
⑵、於85、106 年調整過租金，漲幅分別為32.26%、21.95%，然
    近年時空環境均未改變，並無情事變更之情形，不應再為調
    整，方符誠信原則。
３、均併聲明：
⑴、原告之訴及假執行之聲請均駁回。
⑵、訴訟費用由原告負擔。
⑶、如受不利之判決，被告願供擔保，請准宣告免為假執行。
㈡、粟桂蘭部分：經合法通知，未於言詞辯論期日到場，僅具狀
    表示其並不認識原告、粟金珠，其與本件無關等語。
㈢、粟秀霞部分：經合法通知，未於言詞辯論期日到場，亦未提
    出準備書狀作何聲明或陳述。
三、本院得心證之理由：
㈠、原告主張其為系爭土地之所有權人且係自被繼承人李老獅、
    李楊扁繼承取得，而原系爭土地之所有權人係與原系爭房屋
    所有權人間約定租地建屋，且系爭房屋至少於47年之前興建
    完成，房屋稅籍原為莊林清爽，嗣於62年8 月變更為陳林縮
    ，再於74年7 月因買賣變更為粟振華，迄今未異動，嗣於85
    年7 月26日粟振華死亡，其繼承人為被告且均無拋棄繼承，
    現由粟金珠居住使用迄今，且上開人等給付租金給系爭土地
    所有權人收取，以及系爭房屋占用系爭土地如附圖所示216
    ⑴地號面積32.48 平方公尺等情，並有繼承系統表暨戶籍謄
    本、新北市三重地政事務所108 年11月5 日新北重地資字第
    1085450073號函暨系爭土地之登記簿謄本、臺帳及最新之土
    地登記謄本、現場照片、筆記本暨收據、新北○○○○○○00    ○○109 年2 月7 日新北重戶字第1095761131號函暨粟振華
    及子女之戶籍資料、新北市政府稅捐稽徵處三重分處新北稅
    重二字第1084750010號函暨系爭房屋稅籍證明書、房屋稅籍
    登記表、房屋現值核計表、房屋平面圖及95年至109 年房屋
    稅課稅明細表、109 年5 月28日新北稅重二字第1095429939
    號函覆暨房屋稅籍證明書、房屋現值核計表、房屋平面圖、
    本院民事紀錄科查詢表、臺灣高雄地方法院109 年5 月28日
    雄院和民字第1091000220號函、財政部北區國稅局三重稽徵
    所109 年6 月2 日北區國稅三重營字第1092320323號書函、
    粟振華之繼承系統表、除戶謄本及繼承人最新之戶籍謄本（
    見本院卷㈠第85至105 、109 、117 至143 、157 至173 、
    221 、249 、267 、271 、273 至281 、285 頁、卷㈡第61
    至71頁、限閱卷第3 至17、31至61頁）可證，且為粟金珠所
    不爭執，並經本院至現場履勘結果：系爭房屋位於43巷內，
    為連棟建物，屋內有一內梯，為2 層樓磚造屋供居住使用等
    情，此有本院勘驗筆錄（見本院卷㈠第179 至183 頁）足證
    ，並有新北市三重地政事務所108 年12月9 日新北重地測字
    第1085452155號函暨土地複丈成果圖（即本判決附圖）（見
    本院卷㈠第187 至189 頁）可憑。是原告上開主張，洵堪採
    認屬實。至粟金珠雖辯稱粟振華生前與伊同住並由伊扶養，
    並遺願系爭房屋由伊繼承，與伊同父異母之姊妹粟秀霞、粟
    桂蘭均同意不繼承系爭房屋，由伊單獨繼承並繳交地租等語
    ，但核與粟桂蘭前開陳述不一，則粟振華之繼承人即被告是
    否有果有協議粟振華所遺留之系爭房屋由粟金珠單獨繼承，
    顯有疑義。另粟桂蘭辯稱其與系爭房屋無涉等語，縱使粟桂
    蘭不知悉系爭房屋，但仍無礙於其於法律上為粟振華之繼承
    人，且迄今尚未拋棄繼承，自為粟振華之繼承人而得繼承系
    爭房屋之事實上處分權。
㈡、原告先位主張系爭租約係約定至系爭房屋起建後之原始狀態
    不堪使用為止，並業經原告以律師函或本件起訴狀或追加起
    訴狀繕本之送達，依土地法第103 條第1 款規定為終止租約
    之意思表示，則終止租約後，依民法第455 條、第767 條第
    1 項前、中段規定，請求被告拆除系爭房屋並將系爭土地返
    還原告；備位主張類推適用民法第833 條之1 規定聲請法院
    酌定系爭租約存續期間，且依民法第227 條之2 、第442 條
    、第439 條規定請求自自民事準備狀繕本送達翌日起至備位
    聲明第一項存續期間屆至為止，應按年給付原告就系爭土地
    依當年度申報地價10% 計算之地租等語，為粟金珠否認，並
    以前詞置辯。是以，本件爭點在於：原告先位主張依土地法
    第103 條規定終止租約，並依民法第455 條、第767 條第1
    項前、中段規定，請求被告拆除系爭房屋並將系爭土地返還
    原告，是否有理由？原告備位主張依類推適用民法第833 條
    之1 規定聲請法院酌定系爭租約存續期間，且依民法第227
    條之2 、第442 條、第439 條規定請求被告自民事準備狀繕
    本送達翌日起至備位聲明第一項存續期間屆至為止，應按年
    給付原告就系爭土地依當年度申報地價10% 計算之地租，是
    否有理由？茲分別論述如下。
㈢、原告先位主張依土地法第103 條規定終止租約，並依民法第
    455 條、第767 條第1 項前、中段規定，請求被告拆除系爭
    房屋並將系爭土地返還原告，是否有理由？
１、按租用建築房屋之基地，非因契約年限屆滿時，出租人不得
    收回，土地法第103 條第1 款定有明文。次按未定有期限之
    租地建屋契約，或雖定有期限，惟因出租人於租期屆滿時，
    未表示反對繼續租賃之意思，依民法第451 條規定視為以不
    定期限繼續契約者，由於此等契約性質上非有相當之期限不
    能達其目的，依其契約之目的探求當事人之真意，契約之期
    限，應解為至房屋不堪使用時為止（最高法院104 年度台上
    字第559 號判決意旨參照）。又按是否不堪使用，原則上應
    以承租當時所見房屋之通常使用判斷之；蓋房屋如未經出租
    人同意而改造或更新材質結構致變更其使用期限者，若以變
    更後之狀態為斷，不免違背該租地建屋契約立約時當事人之
    真意（最高法院105 年度台上字第1200號判決意旨參照）。
    復按承租人於租賃關係終止後，應返還租賃物；租賃物有生
    產力者，並應保持其生產狀態，返還出租人。所有人對於無
    權占有或侵奪其所有物者，得請求返還之。對於妨害其所有
    權者，得請求除去之。有妨害其所有權之虞者，得請求防止
    之。民法第455 條、第767 條第1 項亦分別定有明文。
２、系爭租約乃租地建屋，係屬未明定期限之租賃契約，揆諸上
    開說明，係以系爭房屋不堪使用為期限，並非為不定期之基
    地租賃。而系爭房屋經送請社團法人新北市土木技師公會鑑
    定，並有該會110 年1 月14日新北土技字第1100000125號函
    覆暨本件鑑定報告書1 份可證。而觀諸鑑定報告書之內容，
    可知：系爭房屋初次設籍時間為43年6 月1 日，且為磚造構
    造，而系爭房屋由房屋標示查丈紀錄與房屋現值合計表記載
    之建材及房屋建造年代為54年間建造，但參考航照圖，系爭
    房屋於34年尚未出現，於47年已出現，並依63年7 月8 日行
    政院（63）院臺財字第51 55 號令修正發布之「固定資產耐
    用年數表」並於106 年2 月3 日經財政部台財稅字第000000
    00000 號修正「固定資產耐用年數表」，各種構造之耐用年
    數與每年折舊率，系爭房屋迄今已達62年（109-47= 62），
    已逾25年耐用年數，及依新北市簡化評定房屋標準價格及房
    屋現值作業要點附件四「新北市房屋構造別代號暨折舊率對
    照表」「磚造構造房屋耐用年數」為46年，系爭房屋迄今已
    達62年，已逾46年耐用年數；系爭房屋為連棟式磚構造建築
    物，系爭房屋現況以「磚構造建築物」進行耐震初步評估耐
    震指標=24.003 ，為「尚有疑慮」，及現場調查結果有如下
    不符規範規定之事實，於強震作用下將影響結構之安全：A
    . 山牆：依據「建築物磚構造及施工規範」之建議規定山牆
    周圍應設置有效連續之RC圈梁，且圈梁寬度不得小於其鄰接
    之牆厚。B . 磚牆最小牆身厚度：依據「建築物磚構造及施
    工規範」之建議規定2 層以上建物，其牆身長度超過以下最
    小牆身厚度為29.5公分，牆身長度超過5m但10m 以下最小牆
    身厚度為40cm等情，是系爭房屋雖其外觀及內部裝修現況現
    仍可供居住使用，但經上開鑑定可知系爭房屋興建使用迄今
    已存續62年，已逾固定資產耐用年數表知傳統磚造屋使用年
    限25年、新北市簡化評定房屋標準價格及房屋現值作業要點
    附件四「新北市房屋構造別代號暨折舊率對照表」「磚造構
    造房屋耐用年數」46年，且系爭房屋經比對現況與房屋稅籍
    資料，可知系爭房屋之門窗、外牆、隔間內牆及屋頂等有更
    換建材情形，即屋頂從原始之臺瓦更換為輕鋼架浪型鋼板、
    門窗從木門窗更換為鋁門窗、隔間內牆面從石灰粉刷更換為
    油漆、天花板從三夾板變更為輕鋼架木板，並不符合「建築
    物磚構造及施工規範」有關山牆、磚牆最小強深厚度之規定
    ，其磚構造建築耐震能力僅24.003，尚有疑慮，益徵系爭房
    屋苟以興建時之通常使用狀況判斷，顯已達不堪使用之程度
    。至該會雖於110 年8 月4 日新北土技字第11000001677 號
    函覆稱：前開鑑定報告所稱「不堪使用」一詞，在相關建築
    法規中，明確定義，惟查各縣市政府訂定發布之「違章建築
    拆到不堪使用」之尺度認定基準」，有「不堪使用」之定義
    ，以臺中市政府100 年01月26日府授都建字第0991003551號
    令發布「臺中市違章建築拆到「不堪使用」之尺度認定基準
    」列舉如下：㈠材料為鐵皮、石綿瓦、水泥等之屋頂全部拆
    除。㈡鋼筋混凝土造屋頂及樓板於梁保留必要之拆除作業空
    間，不含梁寬在50公分以下外，其餘全部折除，鋼筋並予鋸
    斷。㈢牆壁全部拆除，如有樓梯者亦應將樓梯全部拆除。㈣
    梁柱全部拆除，但鋼筋混凝土梁柱得予免拆。㈤圍牆全部拆
    除。本案系爭建物非屬政府認定之「違章建築」，該「不堪
    使用」之尺度認定基準提供貴院參酌。耐震初步評估表評估
    結果有關系爭建物「耐震能力尚有疑慮」，並不表示系爭建
    物為「不堪使用」，需藉耐震詳細評估方式進行建物之結構
    補強設計後，據以施工，方可達到耐震能力之需求等語（見
    本院卷㈡第285 至286 頁），但上開「不堪使用」所供參之
    標準係臺中市政府就違章建築拆除到不堪使用之認定基準，
    顯與本件認定租地建屋之房屋是否達不堪使用之情事不同，
    自難比附援引，及所提耐震能力係舊建物之結構補強設計施
    工，亦與本件認定系爭房屋是否達不堪使用無涉，亦難採為
    有利於被告之認定。
３、至粟金珠辯稱系爭房屋上開更換建材情形有得系爭土地之所
    有權人同意等語，固經證人即粟金珠之配偶余永福到庭證稱
    ：我與粟金珠於67年結婚，婚後居住在系爭房屋迄今；李雪
    芳的先生會到我們家收地租；我曾於過年時至李復禮家交地
    租，有一年颱風屋頂吹壞了，我暫時用布遮蔽，我趁繳地租
    時跟李復禮提到屋頂被颱風吹壞了，我想要趁機修理，李復
    禮說屋頂壞了當然要修，我當時經濟比較不好，所以只是臨
    時用瀝青補，一直到80幾年、90年時，粟金珠有勞保退休金
    修理房屋，整理了屋頂及牆壁，屋頂換新的，牆壁重新粉刷
    水泥，窗戶全部更新鋁門窗，當時李復禮已經過世，是李雪
    芳的先生到我家收租，他來收租時房子已經整修過了，沒有
    特別跟他提整修的事情；我每年繳地租時都有跟李復禮提，
    且跟他說等我錢時再修理，李復禮也說沒關係，李復禮會寫
    毛筆字，當時口頭說，沒有想到要寫，不知道要寫，否則也
    會去做設定登記；李雪芳的先生來收租時，他有看到房子整
    修過，他沒有說不可以等語（見本院卷㈡第384 至386 頁）
    ，然證人余永福為粟金珠之配偶且與之同住在系爭房屋，衡
    諸其與粟金珠、系爭房屋之關係，其證言難免有偏頗之虞，
    且苟渠等於90年整修系爭房屋之前曾取得李復禮之同意者，
    何以未由會寫字的李復禮簽立字據為憑？況李復禮斯時僅為
    共有人之一，縱使李復禮同意修繕系爭房屋，但是否業已獲
    得斯時其他共有人之同意或授權？復無其他證據可資證明，
    且李雪芳之配偶縱曾至系爭房屋收取租金而可能知悉系爭房
    屋有修繕之情事，但其並非系爭土地之共有人，尚難認其有
    權同意粟金珠之修繕，則粟金珠上開辯解，洵屬無據。因此
    ，系爭房屋至少已於上開鑑定報告作成時確已達不堪使用之
    狀態。
４、從而，系爭房屋已達不堪使用之狀態，即系爭租約業已租期
    屆至，則原告主張依土地法第103 條第1 款規定收回土地，
    於法有據，並依民法第455 條、第767 條第1 項前段、中段
    規定，請求被告將系爭房屋拆除後，將該土地返還原告全體
    ，亦屬有據。
㈣、原告備位主張依類推適用民法第833 條之1 規定聲請法院酌
    定系爭租約存續期間，且依民法第227 條之2 、第442 條、
    第439 條規定，請求被告自民事準備狀繕本送達翌日起至備
    位聲明第一項存續期間屆至為止，應按年給付原告就系爭土
    地依當年度申報地價10% 計算之地租，是否有理由？
    原告先位之訴既為有理由，備位之訴本院即毋庸審究，併此
    敘明。
四、綜上所述，原告主張依土地法第103 條第1 款規定收回土地
    ，並依民法第455 條、第767 條第1 項前段、中段規定，請
    求如主文第一項所示，為有理由，應予准許。原告勝訴部分
    ，兩造均陳明願供擔保請准宣告假執行及免為假執行，均合
    於法並無不合，爰依渠等聲請分別酌定相當金額宣告之。
五、本件事證已臻明確，至於兩造其餘之攻擊或防禦方法及所提
    出之證據，經本院斟酌後，認為均不足以影響本判決之結果
    ，自無一一詳予論駁之必要，併此敘明。
六、本件訴訟費用負擔之依據：民事訴訟法第78條、第85條第2
    項。
中　　華　　民　　國　110 　　年　　12　　月　　8 　　日
                  民事第六庭  法　官　饒金鳳
以上正本係照原本作成
如對本判決上訴，須於判決送達後20日內向本院提出上訴狀。如
委任律師提起上訴者，應一併繳納上訴審裁判費。 
中　　華　　民　　國　110 　　年　　12　　月　　8 　　日
                            書記官　賴麗莎